臺灣高等法院民事判決　　　　　　　　 94年度上易字第397號
上　訴　人　楊文夫即祭祀公業楊仕德管理人
訴訟代理人　鄭仁壽律師
被上訴人　　乙○○○
　　　　　　甲○○
　　　　　　丙○○
　　　　　　　　　　　　號
共　　　同
訴訟代理人　謝新平律師
當事人間請求請求袋地通行權事件，上訴人對於中華民國94年3
月30日臺灣桃園地方法院93年度訴字第225號第一審判決提起上
訴，本院於94年11月15日言詞辯論終結，判決如下：
    主  文
上訴駁回。
第二審訴訟費用由上訴人負擔。
    事實及理由
一、本件被上訴人主張：伊等所有坐落桃園縣平鎮市○○段10地
    號土地，地目：建（下稱系爭10地號土地），與祭祀公業楊
    仕德所有坐落同段9之1地號土地，地目：田（下稱系爭9之1
    地號土地）相鄰，而伊等之系爭10地號土地因與公路無適宜
    之聯絡，致不能為通常使用。而位於系爭9之1地號土地上，
    如附圖所示A部分之通路，乃伊等所有系爭10地號土地距離
    公路最近及對周圍地損害最少之處所；又因系爭10地號土地
    為依法可供建築使用之建地，伊等已計畫於該地興建房屋，
    將來勢必有興建之工程車輛出入，故該通路寬度應以4公尺
    為適當等情，爰依民法第787條之規定，求為確認被上訴人
    就上訴人所有之系爭9之1地號土地上，如附圖所示A部分之
    土地有通行權之判決（原審為被上訴人勝訴之判決，上訴人
    聲明不服，提起上訴）。並答辯聲明：上訴駁回。
二、上訴人則以：被上訴人所有之系爭10地號土地雖屬袋地無誤
    ，然伊並無義務亦不可能損失本身利益，無條件為其闢路，
    供其通行，是被上訴人就伊所有之系爭9之1地號土地並無通
    行權存在，其請求於法無據。被上訴人欲就其袋地取得道路
    通行，唯一方法即為被上訴人應補償伊土地之損失，或向伊
    購買土地，然上開方式均須獲得祭祀公業派下員2分之1通過
    ，非祭祀公業之管理人一人所得決定，惟前經祭祀公業管理
    人居中協調、派下開會之結果，尚未達成決議，被上訴人即
    遽而提起本件訴訟，實非正途。又伊對於系爭9之1地號土地
    ，實際上早已有開發之計畫，僅尚在等待地目變更，若准許
    被上訴人通行部分土地，將破壞前開計畫，被上訴人應向周
    圍其他土地之所有人請求通行，不應向伊請求云云，資為抗
    辯。並上訴聲明：(一)原判決廢棄。(二)被上訴人在第一審之訴
    駁回。
三、兩造不爭執事項：
    被上訴人所有之系爭10地號土地，與祭祀公業楊仕德所有之
    系爭9之1地號土地相鄰，而系爭10地號土地與公路無適宜之
    聯絡，屬於袋地之事實，為兩造所不爭執（見本院卷第64頁
    之筆錄），並有系爭10地號、9之1地號之土地登記謄本、勘
    驗筆錄及土地複丈成果圖可證（見原審卷第10頁至第12頁、
    第105頁至第109頁），自堪信為真實。
四、本件經依民事訴訟法第463條準用同法第270條之1第1項第3
    款規定，整理並協議簡化爭點後，兩造同意就本院94年8月1
    日準備程序中，兩造協議簡化之爭點為辯論範圍。其爭點為
    ：被上訴人對附圖所示Ａ部分土地是否有通行權？（見本院
    卷第64頁之筆錄）。茲分述如下：
    (一)按「土地因與公路無適宜之聯絡，致不能為通常使用者，
      土地所有人得通行周圍地以至公路。但對於通行地因此所
      受之損害，應支付償金」，「前項情形，有通行權人，應
      於通行必要之範圍內，擇其周圍地損害最少之處所及方法
      為之」，民法第787條第1項、第2項定有明文。
    (二)查被上訴人所有之系爭10地號土地，原本與祭祀公業楊仕
      德共有，未分割前為10地號土地，嗣因祭祀公業楊仕德請
      求判決分割，遂分割為10地號（由被上訴人共有）及10-1
      地號（由祭祀公業楊仕德所有），有台灣桃園地方法院89
      年度訴字第1347號民事判決可考（見本院卷第27頁至第32
      頁）。現被上訴人所共有之系爭10地號土地經分割後確屬
      袋地，此為兩造所不爭執。而系爭10地號土地與公路無適
      宜之聯絡，致不能為通常之使用，而上訴人所有之系爭9
      之1地號土地與之相鄰，並可通往公路，是被上訴人主張
      依民法第787條第1項規定，請求通行上訴人之土地，自屬
      有據。依兩造土地附近之地形（地籍圖附於原審卷第13頁
      ），自被上訴人所有之系爭10地號土地欲通往附近公路，
      通行系爭9之1地號土地確為距離最近之方案，且對系爭9
      之1地號土地損害最小之方式，則為沿系爭9之1地號與同
      段12地號土地之鄰界處通行，業經原審至現場履勘屬實（
      見原審卷第105頁之勘驗筆錄），並囑託桃園縣平鎮地政
      事務所人員繪製土地複丈成果圖可考（見原審卷第109頁
      之複丈成果圖）。再參以上訴人所陳系爭9之1地號土地全
      部為農田，惟目前已經廢耕等情（見原審卷第89頁之筆錄
      ），核與勘驗筆錄所載相符，足證被上訴人通行系爭9之1
      地號如附圖所示A部分之土地，係損害上訴人最少之處所
      及方法。
    (三)至上訴人雖辯稱被上訴人應向其他鄰地所有人請求通行至
      道路，且系爭10地號土地未分割前，即有兩條路通到桃園
      縣平鎮市○○路（下稱南東路），未分割前系爭10地號土
      地原本有通路，被上訴人僅得請求通行10-1地號土地云云
      。惟查系爭10地號土地係經祭祀公業楊仕德請求判決分割
      ，經判決分割後而為袋地，另一筆分割為10-1地號土地，
      為祭祀公業楊仕德所有。被上訴人主張未分割前之10地號
      土地原設有東、西兩條直路通至南東路，但西邊一條通路
      （如原審卷第54頁之附圖甲部分之通路），原為牛車路，
      年代約有80年之久，因年久欠維修，部分路段被鄰地竹林
      侵占及水田崩缺變小，上訴人並將西邊通路堵死，而無法
      通行；另東邊一條通路（如原審卷第54頁之附圖乙部分之
      通路），已有50年之久，上訴人取得10-1地號土地後，該
      通道由祭祀公業楊仕德興建祠堂（弘農堂），設有圍牆，
      並在路口設有不銹鋼大門，終日加鎖，內養有惡犬，無法
      通行上開二條通路。而附圖所示A部分土地之鄰地栽種竹
      林，竹林入侵，沒有日曬無法耕作，現為閒置，且附圖所
      示A部分之土地，本來就有道路等語，並提出照片為證（
      見原審卷第55、56頁）。經查兩造所共有於分割前之10地
      號土地，如附圖所示A部分之通路，自始毗連被上訴人所
      分得之系爭10地號土地，其原有一通行之小路，因年久失
      修，已不適宜通行，被上訴人乃請求通行該道路並加寬如
      附圖所示A部分之通路，以利通行。又兩造所共有於分割
      前之10地號土地，原有東、西兩條通路，均須經過祭祀公
      業楊仕德所有之系爭9之1地號土地通至南東路，此為兩造
      所不爭執（見原審卷第51頁之書狀、第54頁之附圖，本院
      卷第49、50頁之筆錄），上訴人於上訴後，原抗辯系爭10
      地號土地原有一條可通行之道路，即如書狀附圖B所示之
      通路（見本院卷第49頁之筆錄、第37頁之附圖B所示之通
      路）。查上訴人所稱之上開附圖B部分之通路，即被上訴
      人上開所主張之其中東邊通路（即原審卷第54頁之附圖乙
      部分之通路），亦須經過祭祀公業楊仕德所有之系爭9之1
      地號土地通至南東路；嗣上訴人亦認此路線不適宜通行而
      捨棄關於應通行上開B部分通路之主張，並改稱僅就如附
      圖所示A部分土地有無通行權為審酌（見本院卷第50頁之
      筆錄）。而如附圖所示A部分之通路，即被上訴人上開所
      主張之其中西邊之通路（如原審卷第54頁之附圖甲部分之
      通路），承前所述，依上訴人所陳系爭9之1地號土地全部
      為農田，惟目前已經廢耕等情（見原審卷第89頁之筆錄）
      ，且被上訴人所共有之系爭10地號土地為袋地，被上訴人
      通行系爭9之1地號如附圖所示A部分之土地，係損害上訴
      人最少之處所及方法。
      是被上訴人請求確認就上訴人所有之系爭9之1地號土地上
      ，如附圖所示A部分之土地有通行權，自屬有據，應予准
      許。
    (四)又按通行權人對於通行地因此所受損害，應支付償金，且
      此項償金支付義務，於通行權確定時起即為通行人之法定
      負擔。惟償金之支付與通行權間並無對價關係，被通行之
      土地所有人如未於通行權之訴提起反訴請求，亦非不得於
      通行權訴訟確定後另行訴求給付（最高法院86年度台上字
      第3265號判決意旨參照）。本件被上訴人雖主張伊等使用
      上訴人之土地，願以租金方式支付償金等語，惟上訴人於
      原審陳明若法院准許被上訴人通行系爭9之1地號土地，上
      訴人將上訴救濟，目前暫不請求被上訴人支付償金等語（
      見原審卷第113頁之筆錄）；於本院言詞辯論時亦陳稱：
      「本件僅請求就准否通行為判決，關於補償的部分，因為
      公業還沒有開會決定，他們目前還沒有決定要提反訴，上
      訴人目前仍不請求被上訴人支付償金，因為祭祀公業還沒
      有開會決定」等語（見本院卷第74頁之筆錄）。則關於支
      付償金部分，尚非本院所得審理之範圍，併此敘明。
五、綜上所述，被上訴人依據民法第787條之規定，請求確認其
    就上訴人所有之系爭9之1地號土地，如附圖所示A部分，面
    積187平方公尺（寬度為4公尺）之土地有通行權，自屬正當
    ，應予准許。從而原審所為上訴人敗訴之判決，並無不合。
    上訴論旨指摘原判決不當，求予廢棄改判，為無理由。
六、兩造其餘之攻擊或防禦方法及所用之證據，經斟酌後，認為
    均不足以影響判決之結果，爰不逐一論列。
七、據上論結，本件上訴為無理由，依民事訴訟法第449條第1項
    、第78條，判決如主文。
中　　華　　民　　國　　94　　年　　11　　月　　29　　日
                  民事第七庭審判長法　官　鄭三源
                                  法　官　黃嘉烈
                                  法　官　王聖惠
正本係照原本作成。
不得上訴。
中　　華　　民　　國　　94　　年　　11　　月　　30　　日
                                  書記官　陳樂觀
